臺灣臺南地方法院民事判決　九十年度訴字第九六七號
　　原　　　告　甲　○　○
　　法定代理人　葉　進　水
右當事人間請求確認債權不存在事件，本院判決如左：
　　主　 　 文
確認原告所有坐落高雄縣鳳山市○○段一四四二之四八地號土地及其上五七四建號即
門牌高雄縣鳳山市○○○路二六五號建物，於民國八十九年二月二十一日為被告設定
債權額新台幣壹仟貳佰萬元之抵押權，所擔保之債權超過新台幣肆佰壹拾陸萬玖仟玖
佰捌拾玖元不存在。
原告其餘之訴駁回。
訴訟費用由被告負擔十分之九，餘由原告負擔。
    事實及理由
一、本件原告起訴主張：原告曾於民國（下同）八十九年二月二十一日提供所有坐落
    高雄縣鳳山市○○段一四四二之四八地號土地及其上建號五七四即門牌高雄縣鳳
    山市○○○路二六五號建物，為被告設定債權額新台幣（下同）一千二百萬元之
    抵押權，以擔保訴外人南輝羊乳有限公司（以下稱南輝公司）經銷被告羊乳之貨
    款債權。現南輝公司已終止與被告之經銷契約，其積欠之羊乳貨款僅為二百十八
    萬九千八百八十九元，詎被告於八十九年十二月間竟在聲請法院拍賣系爭抵押物
    之案件中（台灣高雄地方法院八十九年度拍字第七０五三號），聲稱南輝公司共
    積欠其貨款四百六十五萬二千九百八十九元，使法院在該拍賣抵押物之裁定上記
    載此項債權金額並准許被告拍賣原告所有之系爭抵押物求償，是原告在法律上顯
    有受危害之慮，而此種危害可以確認判決除去之，爰提起本件確認之訴。又南輝
    公司雖積欠被告貨款二百十八萬九千八百八十九元，然因被告所供應之羊乳，在
    八十九年四月、五月及六月發生不良品質致使南輝公司損失四十八萬三千元之收
    入，南輝公司可行使此部分款項之抵銷權，即南輝公司應僅欠被告貨款一百七十
    萬六千八百八十九元。而原告以抵押物所有人之擔保地位，所擔保支付者，既不
    得大於主債務人南輝公司所負債務金額，易言之，被告請求准予拍賣系爭抵押物
    之債權額超過一百七十萬六千八百八十九元部分不存在等語。並聲明：確認原告
    提供坐落高雄縣鳳山市○○段一四四二之四八地號（建、六一平方公尺）土地及
    其上建號五七四即門牌鳳山市○○○路二六五號（地面層一三‧八０平方公尺、
    第二層五四‧六０平方公尺、騎樓一五‧二０平方公尺，合計一一三‧六０平方
    公尺）加強磚造房屋，為被告設定抵押權擔保之南輝公司貨款，超過一百七十萬
    六千八百八十九元之部分，被告之債權不存在。
二、被告則以：（一）訴外人南輝公司自八十九年六月起至同年至八月止因收受被告
    羊乳而積欠被告貨款達四百六十五萬二千九百八十九元，而原告所舉出之發票共
    二百一十八萬九千八百八十九元部分，為訴外人南輝公司前開四百六十五萬二千
    九百八十九元貨款之一部分，原告自不能僅以貨款之一部分被告未開發統一發票
    給訴外人南輝公司，即謂該部分貨款不存在。（二）訴外人千弘企業行係訴外人
    南輝公司對外營業之另一名稱，此從千弘企業行與南輝公司經營之人相同，且送
    貨地點相同可得知；是本件送貨單上所以有訴外人千弘企業行之名稱存在，即是
    應訴外人南輝公司之要求所填寫，故被告自始至終均認千弘企業行係南輝公司對
    外營業之另一名稱，因此，買賣契約自應存在於南輝公司與被告之間，而被告與
    南輝公司間長期買賣契約運作模式亦係依南輝公司之通知及指示，送貨至指定地
    點，交貨給南輝公司指定之人員，並依南輝公司之指示開立發票，因此，從訂貨
    過程中，也可以明瞭，被告係根據南輝公司之指示送貨與交貨，若南輝公司指示
    交貨的對象是訴外人千弘企業行，最多也只是「第三人利益契約」，而不能謂被
    告與千弘企業行有任何買賣關係存在。（三）被告於八十九年四、五、六月就貨
    物發生品質上瑕疵乙事，雖已向訴外人南輝公司發函說明，惟訴外人南輝公司是
    否因此發生損害及損害之金額多寡，尚需提出具體證明，原告僅空言南輝公司損
    失四十八萬三千元，即主張抵銷，尚屬無據等語，並聲明：原告之訴駁回。
三、按民事訴訟法第二百四十七條所謂即受確認判決之法律上利益，係指因法律關係
    之存否不明確，致原告在私法上之法律地位有受侵害之危險，而此項危險得以對
    於被告之確認判決除去者而言。故確認法律關係成立不成立之訴，茍具備前開要
    件，即得謂有即受確認判決之法律上利益，縱其所求確認者為他人間之法律關係
    ，亦非不得提起。最高法院著有四十二年台上字第一０三一號判例可資參照。查
    本件被告就系爭抵押物聲請准予拍賣所主張之債權額，影響及於該抵押物受強制
    執行後之受償金額，於原告之所有權自有妨礙，則被告所主張之債權額是否確實
    存在，如不訴請確認，原告在私法上之法律地位所受侵害之危險，無法除去。故
    原告就系爭抵押物所擔保之債權數額存在與否提起確認之訴，以排除此項危險，
    與首揭法條規定並無不合，應予准許。
四、又按抵押權所擔保之債權，原可由契約當事人自行訂定，此觀民法第八百六十一
    條但書之規定自明。故契約當事人如訂定以將來可發生之債權為被擔保債權，自
    非法所不許（最高法院四十七年台上字第五三五號判例參照）。且抵押權成立上
    之從屬性，認抵押既係在擔保債權之清償，故只須將來實行抵押權，拍賣抵押物
    時，有被擔保之債權存在，即為已足，於抵押權成立時，有無債權之存在，已非
    所問。查本件原告提供系爭不動產予被告以擔保訴外人南輝公司與被告間因經銷
    契約所生之債權，其設定時債權雖尚未發生，但發生之原因已客觀存在，且有發
    生之可能，故只須抵押權實行時，債權確已存在，即與抵押權成立上之從屬性無
    違，先予敘明。
五、兩造不爭執之事實：
    （一）原告於八十九年二月二十一日，以其所有坐落高雄縣鳳山市○○段一四四
          二之四八地號土地及其上建物五七四建號即高雄市鳳山市○○○路二六五
          號建物為抵押物，為擔保訴外人即債務人南輝公司與被告間之經銷契約所
          生之貨款債權，而設定債權額一千二百萬元之抵押權予被告。
    （二）被告自八十九年六月起至同年八月止，曾將價值四百六十五萬二千九百八
          十九元之羊乳送交訴外人南輝公司、千弘企業行；並以訴外人南輝公司為
          買受人開立總共二百十八萬九千八百八十九元之統一發票三張，另以訴外
          人千弘企業行為買受人開立總共二百四十六萬五千一百元之發票三張。
    （三）被告於本院八十九年度重訴字第四六六號履行契約事件，曾對南輝公司提
          起反訴請求南輝公司給付自八十九年六月起至同年八月止共二百十八萬九
          千八百八十九元之貨款。
    （四）被告於向台灣高雄地方法院聲請准予拍賣系爭抵押物時主張：南輝公司至
          八十九年八月間止共積欠被告四百六十五萬二千九百八十九元。
    （五）被告所給付之羊乳於八十九年四月、五月、六月間曾發生敗壞之情形。
六、本件兩造首要爭執者為系爭抵押物所擔保之債權額究為多少？即被告以訴外人千
    弘企業行所開立之統一發票，其實際上之買受人究為南輝公司或係千弘企業行？
　　（一）按當事人主張有利於己之事實者，就其事實有舉證之責任。但法律別有規
　　　　　定，或依其情形顯失公平者，不在此限。民事訴訟法第二百七十七條定有
　　　　　明文。而此條文於八十九年二月九日修訂之理由為「在當事人主張之事實
　　　　　真偽不明時，應如何定舉證責任之分配，對訴訟之勝敗，攸關甚鉅。：：
　　　　　我國現行法就舉證責任之分配，於本條設定有原則之概括規定，在適用上
　　　　　固有標準可循。惟關於舉證責任之分配情形繁雜，僅設原則性規定，未能
　　　　　解決一切舉證責任之分配問題，於具體事件之適用上，自難免發生困難，
　　　　　故最高法院於判例中，即曾依誠信原則定舉證責任之分配。：：如嚴守本
　　　　　條所定之原則，難免產生不公平之結果，使被害人無從獲得應有之救濟，
　　　　　有違正義原則，爰於原條文之下增訂但書：：以資因應。」本件原告主張
　　　　　系爭抵押債權僅有二百十八萬九千八百八十九元，而被告抗辯尚應包括另
　　　　　外之二百四十六萬三千一百元在內，依舉證責任分配之原則，本應由被告
　　　　　舉證證明系爭抵押債權之數額。
    （二）惟被告抗辯系爭羊乳之買受人雖均為南輝公司，然南輝公司卻要求部分貨
          款以千弘企業行為買受人開立統一發票一節，業據提出八十九年六、七、
          八月份之訂貨統計表、出貨統計表、折讓證明單、送貨單、發票等為證。
          經查：
          １、依該等送貨單上之記載，「交運客戶」大部分為「千弘企業行」及「
              南輝羊乳有限公司」二者併立，僅有少數送貨單上記載「千弘企業行
              」或「南輝羊乳有限公司」；且統一發票以南輝公司為買受人之金額
              為二百十八萬九千八百八十九元，以千弘企業行為買受人之金額為二
              百四十六萬五千一百元；二者合計為被告請求法院准予拍賣系爭抵押
              物之債權額四百六十五萬二千九百八十九元。
          ２、然依該等送貨單上之簽收人姓名，被告整理出如附表一所示各簽收人
              所收取之羊乳金額後，本院命原告提出該簽收人究竟係受僱於千弘企
              業行或南輝公司之資料，以計算南輝公司員工所簽收之金額是否確為
              原告所主張之債權額，但為原告所拒絕，亦未說明其提出有何困難；
              惟該等簽收人究竟何人為南輝公司之員工，本應為南輝公司所明知，
              而原告為擔保南輝公司系爭貨款之抵押權義務人，其向南輝公司取得
              該員工名單應無困難；但若強令被告舉證證明該等簽收人何者為南輝
              公司員工、何者為千弘企業行員工，自是強人所難，顯失公平，是依
              民事訴訟法第二百七十七條但書之規定，原告就此部分之事實自應盡
              其舉證責任。因之，本件原告既拒絕舉證證明如附表一所示之簽收人
              何者為南輝公司之員工，以區別送貨單上之數量究竟何部分係南輝公
              司所購買、何部分係千弘企業行所購買，而南輝公司與千弘企業行之
              倉庫又在同一處所，又確已受領系爭貨物，則原告主張南輝公司僅購
              買二百十八萬九千八百八十九元之貨物云云，自尚難憑採。
          ３、況被告抗辯從八十九年一月起至同年五月底止，由南輝公司所購買、
              然分別以南輝公司、千弘企業行為買受人開立統一發票之羊乳貨款均
              係由南輝公司所給付一節，業據提出八十九年一月至五月之統一發票
              共十張、被告公司存摺資料、南輝公司所簽發之支票一紙等為證，而
              被告對該等證據之真正亦不爭執，是應足認八十九年一月起至五月止
              以千弘企業行為買受人所開立統一發票之貨款，仍是全數由南輝公司
              所給付，而原告亦拒絕說明南輝公司給付該部分貨款之緣由，是被告
              辯稱其羊乳係出賣予南輝公司、非千弘企業行應可採信。
          ４、至證人洪得源、蕭秀玲雖分別到庭證稱：「（與兩造有何關係？）我
              是千弘企業行的員工，負責配送業務，我們與南輝公司並沒有什麼關
              係，只是倉庫租在一起。我們企業的負責人是黃文貞。南輝公司的負
              責人是誰，我不知道。我們的營業處與南輝公司的營業處是不在一起
              的。（你們員工所作的工作是否將千弘與南輝公司的業務一起處理？
              ）沒有。我們只做千弘企業行的工作。（【提示被證五號即送貨單上
              之簽收人姓名】上所載的姓名是否認識？全部都認識。李佩雋是千弘
              的會計、蕭秀玲是南輝的員工、張振魁是千弘的司機兼倉庫點貨的。
              ：：（對於被告之送貨單有無簽收？）我是配送員，所以我沒有簽收
              過被告之送貨單。」、「（你是哪間公司的員工？）我是南輝的會計
              。（是否有幫千弘作會計？）沒有。我們與千弘沒有關係。我們是租
              在同一個倉庫，我們只有點貨時才會碰在一起。（是否有幫千弘叫過
              貨？）沒有。我們只有叫自己的貨。（【提示被證五號】上所載的姓
              名是否認識？）李佩雋是千弘的會計、張振魁是千弘的司機。（為何
              會認識李佩雋與張振魁？）是因為點貨時會碰面，才認識的。（為何
              會簽收送貨單？）因為合作社的人把簽貨單寫在一起，我白天上班，
              而且送貨來都是白天，所以我才會簽收。：：（對於被告所提答辯意
              旨狀五【即如附表一所示簽收人姓名】內所列之簽收貨品之人是否認
              識？）我只知道薛翠芬是南輝公司的員工。另外李佩雋與張振魁是千
              弘的員工。其他的人我不認識。：：（南輝公司與千弘企業行是同租
              一個倉庫，為什麼會幫千弘簽收？）因為我們租同一個倉庫，所以被
              告會將我們的帳單記載在同一個帳單上，所以我們會互相代理簽收。
              ：：」等語，然證人既各為千弘企業行、南輝公司之員工，其證詞本
              難其客觀公平，且證人蕭秀玲既係南輝公司之會計，就南輝公司之員
              工姓名應知之甚詳，但將如附表一所示由蕭秀玲、薛翠芬所簽收之貨
              款加計卻僅為玖拾貳萬陸仟壹佰拾捌元（832579+1449+92110），
              與原告主張南輝公司買受之貨款數額並不符，足認南輝公司、千弘企
              業行之員工應有互相代理受領系爭羊乳之情形無訛。然南輝公司、千
              弘企業行之員工既互相代理受領系爭羊乳卻未載明代理之意旨，且送
              貨單上之交運客戶又係南輝公司及千弘企業行二者併列，則南輝公司
              、千弘企業行應如何區分何部分之羊乳係何人所購買？是被告抗辯系
              爭羊乳均係南輝公司所購買益徵可信。
          ５、至原告主張被告在另案即本院八十九年度重訴字第四六六號案件對南
              輝公司提起反訴時僅請求二百十八萬九千八百八十九元之貨款，應足
              認南輝公司所積欠之貨款僅有二百十八萬九千八百八十九元一節，經
              本院調取該卷宗審閱，被告對南輝公司所請求之貨款確僅有二百十八
              萬九千八百八十九元無訛，然被告於提起反訴時所附之證據之一即催
              告信函，其受文者係千弘企業行、南輝公司、原告併列，內容則為：
              「：：本公司與千弘企業行、南輝羊乳有限公司就經銷羊乳製品約定
              由本公司提供鮮乳及調味乳予該公司經銷，而該公司應依約定之方式
              按期給付貨款，詎料該公司自民國八十九年六月起即陸續積欠貨款，
              本公司屢次催討惟均不獲置理，其積欠貨款之金額如下：八十九年
              六月所積欠之貨款為0000000。八十九年七月所積欠之貨款
              為0000000元。八十九年八月所積欠之人貨款為四九六一七
              三元。以上金額合計共0000000元。：：」此有該反訴狀及催
              告函影本在卷可稽，是被告對南輝公司雖僅請求二百十八萬九千八百
              八十九元之貨款，然依其所附之證據實不足以認定南輝公司確僅積欠
              該數額之貨款，是自難僅以該反訴案中之請求金額遽以認定被告對南
              輝公司之債權額僅有二百十八萬九千八百八十九元。
    （三）綜上，八十九年一月起至五月止，被告交付予南輝公司、千弘企業行之羊
          乳，貨款既均由南輝公司給付，而原告復未能舉證證明系爭送貨單上由南
          輝公司員工所簽收之數額確僅有二百十八萬九千八百八十九元，則被告辯
          系爭四百六十五萬二千九百八十九元之羊乳均係南輝公司所訂購並受領，
          統一發票之簽發僅係應南輝公司之要求而分別以千弘企業行、南輝公司為
          買受人等語應堪採信。
七、再按二人互負債務，而其給付種類相同，並均屆清償期者，各得以其債務，與他
    方之債務，互為抵銷，民法第三百三十四條第一項定有明文。本件原告另主張自
    八十九年四月起至同年六月止，因被告所給付之羊乳酸敗不能飲用，致南輝公司
    受有四十八萬三千元之損害（詳如附表三），其自得代位南輝公司行使抵銷權等
    語，經查：
    （一）被告於八十九年八月二日曾以八九高屏羊字第一三二號函通知其經銷商謂
          ：「為化解產銷關係因四、五、六月份不良乳等事件所累積之不良關係，
          敬請各經銷商共同研討具體可行之方案。」此有該函文在卷可稽，復為被
          告所不爭，是被告給付南輝公司之羊乳於八十九年四月、五月、六月間確
          曾有敗壞之情形，應堪憑認。
    （二）又被告於八十八年間亦曾發生鮮乳有酸味致經銷商受有損失情事，當時被
          告曾於八十八年十一月三日以八八高屏羊字第一四五號函其全省經銷商：
          「：：經銷商反應鮮乳有酸味導致消費者投訴一案，：：扣除已換貨之部
          份，其中之三成以二十三元補償，七成以不計價（十一元）補償‧‧‧」
          ，其後於八十九年六月七日又以八九高屏羊字第００九三號函通知南輝公
          司謂：「（一）賠償金額為以下兩項之總和：１、流失客戶數以新台幣五
          百元賠償其業務開發費用。２、鮮乳及寡糖調味乳：：之出貨數每瓶以新
          台幣十二元做為送乳費用等之補償。（二）依據八十八年十一月三日發文
          已賠償之金額，須自上列總合賠償金額之中扣回。」有前開函文在卷可稽
          ，此亦為被告所不爭執。易言之，八十八年間因被告所供給付之羊乳敗壞
          ，被告賠償經銷商損害之計算方式為：經銷之鮮乳若尚未送到客戶前，每
          一瓶進貨價以十一元計算損失；然若已送到客戶後，則每瓶以出貨價即二
          十三元計算。至於南輝公司因之所流失之客戶數、已送出及未送出之羊乳
          數各為若干，被告皆以南輝公司之計算為準，亦為被告所自陳在卷，此良
          以敗壞瓶數之不易證明所致；是本件依南輝公司所提出如附表三所示之系
          爭敗壞總瓶數為二萬一千瓶，核與南輝公司會計蕭秀玲、配送員曾泰良與
          鍾雪苹、曹榮松等到庭證稱情節大致相符，是原告主張南輝公司因系爭損
          害所得請求賠償之數額為四十八萬三千元（21000*23元），應可採信。故
          在此債權範圍內，原告代位南輝公司行使抵銷權，於法自屬有據，應予准
          許。
八、綜上所述，被告對南輝公司雖有四百六十五萬二千九百八十九元之債權，然原告
    代位南輝公司行使抵銷權後，被告對南輝公司之債權應為四百十六萬九千九百八
    十九元（0000000-000000），即原告提供系爭不動產設定系爭抵押權所擔保之債
    權額應為四百十六萬九千九百八十九元。從而，原告以系爭抵押權之義務人之法
    律關係，請求確認系爭不動產所擔保之債權額超過四百十六萬九千九百八十九元
    範圍不存在，為有理由，應予准許；逾此範圍之請求，則為理由，應予駁回。
九、結論：原告之訴為一部有理由，一部無理由，依民事訴訟法第七十九條但書，判
    決如主文。
中　　　華　　　民　　　國　　九十一　　年　　　三　　　月　　　二十　　日
　　　　　　　　　　　　　　　　　 臺灣臺南地方法院民事第二庭
~B法　　　官　洪　碧　雀
右為正本係照原本作成。
如對本判決上訴，須於判決送達後廿日內向本院提出上訴狀。
中　　　華　　　民　　　國　　九十一　　年　　　三　　　月　　　二十　　日
~B法院書記官　顏　惠　華
